【裁判字號】    96,選上更(一),3
【裁判日期】    970324
【裁判案由】    違反公職人員選舉罷免法等
【裁判全文】
臺灣高等法院高雄分院刑事判決     96年度選上更(一)字第3號
上  訴  人  臺灣高雄地方法院檢察署檢察官
上  訴  人
即  被  告  丙○○○
上  訴  人
即  被  告  乙○○
上  訴  人
即  被  告  丁○○
右  一  人
選任辯護人  戴國石    律師
上  訴  人
即  被  告  甲○○○
上列上訴人因被告違反公職人員選舉罷免法等案件，不服中華民
國95年5 月30日第一審判決（起訴案號：臺灣高雄地方法院檢察
署94年度選偵字第42號、第43號、第56號），提起上訴，判決後
經最高法院發回更審，本院判決如下：
    主  文
原判決關於丙○○○、乙○○、丁○○、甲○○○部分撤銷。
丙○○○共同連續對於有投票權之人，交付賄賂，而約其投票權
為一定之行使，處有期徒刑壹年貳月，褫奪公權年，減為有期
徒刑柒月，褫奪公權壹年陸月。扣案之香皂禮盒伍盒沒收。
乙○○共同連續對於有投票權之人，交付賄賂，而約其投票權為
一定之行使，處有期徒刑捌月，褫奪公權年，減為有期徒刑肆
月，如易科罰金以銀元參佰元即新臺幣玖佰元折算壹日，褫奪公
權壹年陸月。扣案之香皂禮盒伍盒沒收。
甲○○○共同連續對於有投票權之人，交付賄賂，而約其投票權
為一定之行使，處有期徒刑陸月，褫奪公權貳年，減為有期徒刑
參月，如易科罰金以銀元參佰元即新臺幣玖佰元折算壹日，褫奪
公權壹年。扣案之香皂禮盒伍盒沒收。
丁○○無罪。
    事  實
一、丙○○○原係高雄縣第3 選區（大寮鄉、林園鄉）選出之縣
    議會第15屆縣議員，參加民國（以下同）94年12月3 日投票
    之高雄縣第16屆縣議員第3 選區選舉時，其夫乙○○、司機
    張簡新都、簡龍助及選舉樁腳甲○○○、林祈文、林愛玲、
    陳李碧琴、陳新居、侯佩、張簡不等人共同為丙○○○助
    選，為使丙○○○順利當選，丙○○○與乙○○、甲○○○
    及已判刑確定之張簡新都、簡龍助、林祈文、林愛玲、陳李
    碧琴、陳新居、侯佩、張簡不共同基於對有投票權之人交
    付賄賂，而約其為投票予丙○○○之一定行使之概括犯意聯
    絡及行為分擔，先由丙○○○之夫乙○○於94年9 月3 日向
    位於台北市○○○路○ 段195 號3 樓不知情之余淑慧所經營
    之成祥禮贈品公司，以每盒新台幣155 元之價格，訂購Dala
    n 牌香皂禮盒（內有6 塊香皂、洗髮乳、沐浴乳各1 個、牙
    膏2 條及沐浴球），合計共花費95,015元購入613 盒，余淑
    慧分別於94年9 月5 日至同年94年10月中旬某日分4 批委託
    中連貨運公司送至候選人丙○○○設於高雄縣大寮鄉○○○
    路123 之1 號競選總部，再分送各樁腳，作為賄選之用。丙○○○等人先後以下列時地所示之方式，將前揭供賄選用之
    香皂禮盒發送予該選區有投票權人，作為賄選之用：
(一)經由其樁腳林祈文、林愛玲、陳李碧琴、陳新居、侯佩等
    於附表編號1 至3 所示之時間、地點，以召開座談會之名義
    邀集該選區有投票權人到場，並安排丙○○○前往拜票，請
    求選民支持於投票日投票予丙○○○，俟座談會結束後，將
    香皂禮盒分送附表編號1 林愛玲26盒、編號2 陳李碧琴10盒
    、編號3 侯佩29盒，再由林祈文、林愛玲、陳李碧琴、陳
    新居、侯佩以附表編號1 至3 所示之分工方式為丙○○○
    將前揭供賄選使用之香皂禮盒發送於附表編號1 至3 所示許
    清文、莊一、張明來、陳守國、何李碧梅、陳永坤等高雄縣
    第3 選區有投票權之人，並要求渠等有投票權之人於投票日
    投票予丙○○○，渠等亦允諾投票支持丙○○○。
(二)由張簡新都、簡龍助擔任丙○○○司機，於94年9 月至10月
    間高雄縣縣議員選舉期間先後多次輪流駕駛小客車搭載丙○○○並攜帶香皂禮盒拜訪高雄縣第3 選區有投票權之選民，
    並將賄選使用之香皂禮盒發送予該選區之有投票權之人，復
    要求該有投票權人於投票日投票予丙○○○。其中張簡新都
    於附表編號4 所示時、地駕車載丙○○○前往高雄縣大寮鄉
    ○○路1 號李吳秋女住處，將賄選使用之香皂禮盒1 盒交付
    有投票權人李吳秋女，並要求該有投票權之人於投票日投票
    予丙○○○；李吳秋女亦允諾投票予丙○○○。
(三)委由乙○○、陳新居、張簡不、甲○○○等人於附表編號5
    至8 所示之時間、地點及分工方式，載運前揭供賄選所用之
    香皂禮盒分送至編號5 甲○○○10盒、編號6 陳新居10盒、
    編號7 甲○○○12盒、編號8 張簡不2 箱共12盒（陳新居、
    張簡不部分已判刑確定），再由渠等分送高雄縣第3 選區內
    有投票權之人，要求該有投票權人於投票日投票予丙○○○
    。
(四)由乙○○於94年9 月28日將前揭供賄選所用之香皂禮盒2 盒
    交付在高雄縣大寮鄉大寮市場賣菜綽號「不識字」之有投票
    權人，並要求該選區有投票權人綽號「不識字」女子於投票
    日投票予丙○○○。丙○○○與乙○○、張簡新都、簡龍助
    、林祈文、林愛玲、陳李碧琴、陳新居、侯佩、甲○○○
    、張簡不等人為使丙○○○當選以上開方式分工，將上開香
    皂禮盒發送予該選區有投票權人，而對於該選區內有投票權
    之人交付賄賂，請求渠等於投票當日投票給丙○○○，而約
    其為一定之行使。
三、嗣於94年11月9 日上午6 時許，由臺灣高等法院高雄分院檢
    察署檢察官暨台灣高雄地方法院檢察署檢察官指揮高雄縣調
    查站調查員、高雄縣政府警察局刑警大隊偵查員持高雄地方
    法院核發之搜索票至丙○○○等人住處執行搜索，並扣得賄
    選用之香皂禮盒5 盒，始查獲上情。
四、法務部調查局高雄縣調查站及高雄縣政府警察局移送台灣高
    雄地方法院檢察署檢察官偵查起訴。
    理  由
甲、證據能力部分：
    按被告以外之人（包括證人、鑑定人、告訴人、被害人及共
    同被告等）於審判外之陳述雖不符刑事訴訟法第159 條之1
    至之4 等4 條之規定，而經當事人於審判程序同意作為證據
    ，法院審酌該言詞陳述或書面陳述作成時之情況，認為適當
    者，亦得為證據，刑事訴訟法第159 條之5 定有明文。立法
    意旨在於傳聞證據未經當事人之反對詰問予以核實，原則上
    先予排除。惟若當事人已放棄反對詰問權，於審判程序中表
    明同意該等傳聞證據可作為證據，基於尊重當事人對傳聞證
    據之處分權，及證據資料愈豐富，愈有助於真實發見之理念
    ，且強化言詞辯論主義，使訴訟程序得以順暢進行，上開傳
    聞證據亦均具有證據能力。本件被告等對證人李吳秋女、何
    李碧梅、莊一、張明來、陳守國、陳永坤於警詢、偵查中所
    為陳述均不爭執，審酌被告等人及證人李吳秋女、何李碧梅
    、莊一、張明來、陳守國、陳永坤於警詢、偵查中所為陳述
    均出於自由意思，檢警人員並無不法取供情事，認為適當，
    均具有證據能力。
乙、實體部分：
壹、有罪部分：
一、上揭事實，業據被告丙○○○、乙○○坦承不諱，核與證人
    林祈文、張簡新都侯佩、簡龍助、陳李碧琴、許清文、陳
    國川、吳素鳳、余淑慧、莊一、張明來、陳守國、何李碧梅
    、陳永坤、李吳秋女等人分別於原審、本院前審陳述屬實，
    復有丙○○○所使用07─0000000 、0000000000及乙○○所
    使用之0000000000號電話之通訊監察作業報告及譯文、成祥
    禮贈品公司訂貨合約書3 紙、中連貨運實物收據2 紙、台灣
    企銀士林分行余淑慧00000000000 帳戶存摺明細表1 紙、監
    視翻拍照片14張及附表所示扣案之香皂禮盒可資佐證。又被
    告乙○○於94年9 月28日向在高雄縣大寮鄉大寮市場賣菜綽
    號「不識字」賄選，此為被告乙○○供明在卷，並有監察譯
    文可憑（見警詢卷第99頁），又本件受賄之選民許清文、莊
    一、張明來、陳守國、何李碧梅、陳永坤、陳國川、吳素鳳
    確係有投票權人，並有高雄縣大寮鄉戶政事務所以95年9 月
    4日 (95)大鄉戶字第0950003259號函可憑（見本院上訴審卷
    (一)卷第223 頁），前開受賄選民並均經判決確定，並有本
    件卷宗可稽，足證被告丙○○○、乙○○均有賄選行為。
二、被告甲○○○雖否認有與被告丙○○○共同以香皂禮盒行賄
    有投票權之人之犯行，辯稱：丙○○○在我住處設後援會，
    丙○○○的人送去香皂禮盒放在後援會，不是我收受，我也
    不是後援會會長云云。惟查證人即共同被告丙○○○於偵查
    中陳稱：「94年10月間有1 次叫宣傳車載10多盒香皂禮盒到
    甲○○○家，要送給選民」等語（偵查三卷第182頁）、「
    有請被告甲○○○有拿12盒香皂禮盒給選民作為見面禮」等
    語（參見94年選偵字第42號三卷第357 頁），另證人即共同
    被告乙○○亦於偵查中證述：「94年10月間有拿2 箱共12盒
    給甲○○○請其轉送選民，是我親自送過去他家（後援會地
    點），當天他不在，但事先都已經跟他說過了」等語（偵查
    二卷第58、61、62頁、偵查三卷第360 頁），再參以94年10
    月7 日被告丙○○○使用0000000000號撥打乙○○所使用07
    0000000 號電話對話內容，被告丙○○○確有吩咐乙○○載
    送香皂禮盒2 箱12盒至甲○○○處等情，此有通訊譯文1 份
    附卷可憑（參見偵查一卷第192 頁），另被告丙○○○、乙○○於原審、本院上訴審理時亦就公訴人起訴之事實均坦承
    不諱，足見被告甲○○○收受香皂禮盒1 次，由被告丙○○○指示宣傳車送10多盒，另1 次由被告丙○○○指示被告乙○○親自送12盒無訛，被告甲○○○上開所辯，顯非可採，
    被告甲○○○投票行賄部分犯行亦堪認定。
三、按行為後法律有變更者，適用行為時之法律。但行為後之法
    律有利於行為人者，適用最有利於行為人之法律，刑法第2
    條第1 項定有明文。查被告丙○○○、乙○○、甲○○○行
    為後，公職人員選舉罷免法部分條文業於94年11月30日經修
    正公布，並於同年12月2 日起發生效力。修正前該法第90條
    之1第1項原係規定「對於有投票權之人，行求期約或交付賄
    賂或其他不正利益，而約其不行使投票權或為一定之行使者
    ，處5 年以下有期徒刑，得併科新台幣40萬元以上4 百萬元
    以下罰金。」；修正後為「對於有投票權之人，行求期約或
    交付賄賂或其他不正利益，而約其不行使投票權或為一定之
    行使者，處3 年以上10以下有期徒刑，得併科新台幣1 百萬
    元以上1 千萬元以下罰金」，是上開被告等人行為後該法第
    90條之1 第1 項已有變更，比較新舊法之結果，以舊法有利
    於上開被告等人，依刑法第2條第1項之規定，應適用最有利
    於上開被告等人之行為時法，即行為時之公職人員選舉罷免
    法第90條之1 第1 項處罰。又被告等行為後，刑法第56條連
    續犯之規定，業於94年1 月7 日修正公布刪除，並於95年7
    月1 日施行，則被告之犯行，因行為後新法業已刪除連續犯
    之規定，應併合處罰，顯已影響行為人刑罰之法律效果，自
    屬法律有變更，依新法第2 條第1 項規定，比較新、舊法結
    果，仍應適用較有利於被告之行為時法律即舊法論以連續犯
    （最高法院95年第8 次刑事庭會議決議參照）。又刑法第28
    條共犯，修正施行前規定「2 人以上共同實施犯罪之行為者
    ，皆為正犯」，修正施行後規定「2 人以上共同實行犯罪之
    行為者，皆為正犯」，將舊法之「實施」修正為「實行」。
    原實施之概念，包含陰謀、預備、著手及實行等階段之行為
    ，修正後僅共同實行犯罪行為始成立共同正犯，是新法共同
    正犯之範圍已有限縮，排除陰謀犯、預備犯之共同正犯，新
    舊法就共同正犯之範圍既因此有所變動，自屬犯罪後法律有
    所變更，而非純屬文字修正，應有新舊法比較適用之問題（
    最高法院96年度台上字第934 號、第3773號判決），比較新
    舊法，此部分以新法對被告等有利。又被告行為時之刑法第
    41條第1 項前段規定：「犯最重本刑為5 年以下有期徒刑以
    下之刑之罪，而受6 個月以下有期徒刑或拘役之宣告，因身
    體、教育、職業、家庭之關係或其他正當事由，執行顯有困
    難者，得以1 元以上3 元以下折算1 日，易科罰金。」又行
    為時之易科罰金折算標準，修正前罰金罰鍰提高標準條例第
    2 條前段（現已刪除）規定，就其原定數額提高為100 倍折
    算1 日，則本件被告乙○○、甲○○○行為時之易科罰金折
    算標準，應以銀元300 元折算1 日，經折算為新臺幣後，應
    以新臺幣900 元折算為1 日。惟95年7 月1 日修正公布施行
    之刑法第41條第1 項前段則規定：「犯最重本刑為五年以下
    有期徒刑以下之刑之罪，而受六個月以下有期徒刑或拘役之
    宣告者，得以新臺幣一千元、二千元或三千元折算一日，易
    科罰金。」比較修正前後之易科罰金折算標準，以95年7 月
    1 日修正公布施行前之規定，較有利於受刑人，則應依刑法
    第2 條第1 項前段，適用修正前刑法第41條第1 項前段規定
    ，定其折算標準。經綜合比較，以修正前之刑法有利於被告
    等人，應依法修正前之刑法規定論處。
四、核被告丙○○○、乙○○、甲○○○對於附表所示及高雄縣
    第3 選舉區有投票權之人交付香皂禮盒，而約其投票權為一
    定之行使，係犯修正前公職人員選舉罷免法第90條之1 第1
    項之對於有投票權之人，交付賄賂，而約其投票權為一定之
    行使罪。而上開行為雖同時該當於刑法第144 條第1 項之投
    票行賄罪，惟因修正前公職人員選舉罷免法第90條之1 第1
    項之投票行賄罪與刑法第144 條第1 項之投票行賄罪間，具
    有特別法與普通法之關係，依中央法規標準法第16條所定之
    法律適用原則，自應優先適用修正前公職人員選舉罷免法第
    90條之1 第1 項之投票行賄罪處斷。被告丙○○○、乙○○
    、甲○○○等人間基於使丙○○○當選高雄縣第16屆縣議員
    之共同目的，並為達成此一共同目的，而基於彼此間共同犯
    意之聯絡，分工實行犯罪行為者，均為共同正犯，應就彼此
    犯意聯絡範圍內之全部犯罪結果共負責任。復按侵害國家法
    益之犯罪，若基於概括犯意而連續犯同一罪名者，亦有連續
    犯之適用，此觀貪污治罪條例所定之罪雖屬侵害國家法益之
    罪，倘若基於概括犯意而連續犯同一之罪名者，仍得成立連
    續犯自明。而投票行賄罪祇要向有投票權之人，行求期約或
    交付賄賂或其他不正利益，而約其不行使投票權或為一定之
    行使，犯罪即告成立；如基於概括之犯意，連續向多數有投
    票權之人為上述投票行賄行為者，自仍得成立連續犯（最高
    法院90年度台上字第7703號判決意旨參照），參以上開判決
    意旨，被告丙○○○、乙○○、甲○○○先後向附表所示及
    高雄縣第3 選舉區之有投票權人行賄犯行，時間緊接，方法
    相同，觸犯構成要件相同之罪名，顯係基於概括犯意反覆為
    之，均為連續犯，皆應依修正前刑法第56條規定論以一對於
    有投票權之人，交付賄賂，而約其投票權為一定之行使罪。
    又被告丙○○○、乙○○於偵查中自白投票交付賄賂罪應依
    公職人員選舉罷免法第90條之1 第5 項規定減輕其刑。
五、原審就被告丙○○○、乙○○、甲○○○部分予以論科固非
    無見，惟查：（一）被告等選舉買票，敗壞選風，扼殺民主
    政治，影響國家根基及人民權利至深且鉅，原審分別諭知被
    告丙○○○、乙○○處有期徒刑6 月，被告甲○○○處有期
    徒刑3 月，量刑尚嫌過輕。（二）公職人員選舉罷免法第90
    條之1 第1 項交付賄賂投票罪，以對於有投票權之人，行求
    、期約或交付賄賂，而約其為一定行使，其交付之對象是否
    為有投票權人，自應於理由內詳為說明，原判決未說明收受
    香皂禮盒之許清文、陳國川、吳素鳳、莊一、張明來、陳守
    國、何李碧梅、陳永坤、李吳秋女等人，亦有未洽。（三）
    又原判決認被告丙○○○、乙○○對於有投票權之王楊玉盞
    、王乃珍、張簡火城介紹工作，認係犯修正前公職人員選舉
    罷免法第第90條之1 第1 項交付不正利益罪，亦有未洽（詳
    後說明）。（四）又被告等所犯賄選罪，在中華民國96年4
    月24日以前，其罪刑合於減刑條件，原審未及依中華民國96
    年罪犯減刑條例規定予以減刑，亦有未洽。檢察官上訴指摘
    原判決量刑過輕，為有理由，被告丙○○○、乙○○指摘原
    判決量刑過重，被告甲○○○上訴否認犯罪，雖均無理由，
    但原判決此部分既有可議，此部分自應予撤銷改判，審酌選
    舉乃民主政治最重要之表徵，須由選民評斷候選人之才德、
    品行、學識、操守、政見而選賢與能，其攸關國家政治之良
    窳、法律之興廢、公務員之進退，影響國家根基及人民權利
    至深且鉅，而賄選為敗壞選風之主要根源，不得使金錢介入
    選舉，抹滅實行民主政治之真意，被告丙○○○、乙○○、
    甲○○○為自己或支持之候選人得以順利當選，竟對有投票
    權人交付賄賂，敗壞選風，助長賄選，使真正民主政治無以
    建立，被告丙○○○是候選人，被告乙○○為丙○○○之夫
    ，因其妻參選才參與賄選，被告甲○○○係樁腳等一切情狀
    ，爰仍依本院前審所判量處被告丙○○○有期徒刑1 年2 月
    ，被告乙○○有期徒刑8 月，被告甲○○○有期徒刑6 月。
    並均依公職人員選舉罷免法第98條第3 項及（修正前）刑法
    第37條第2 項規定（被告等行為後本條項雖有修正，並於95
    年7 月1 日施行，惟本件適用修正後之規定並未較有利於被
    告，故仍應依修正後刑法第2條第1項前段，適用行為時法，
    即修正前之規定），宣告被告張簡美雪、乙○○均褫奪公權
    3 年，被告甲○○○褫奪公權2 年。又被告等所犯賄選罪，
    在中華民國96年4 月24日以前，所處罪刑合於減刑條件，並
    依中華民國96年罪犯減刑條例規定予以減刑，被告丙○○○
    減有期徒刑7 月，被告乙○○減為有期徒刑4 月，被告甲○○○減為有期徒刑3 月，褫奪公權部分被告張簡美雪、乙○○均減為褫奪公權1 年6 月，被告甲○○○減為褫奪公權1
    年。又被告乙○○、甲○○○所減得之刑，並均諭知如易科
    罰金均以銀元3 百元即新台幣9 百元折算1 日。扣案被告丙○○○、乙○○等人用以行賄用之香皂禮盒5 盒，應依公職
    人員選舉罷免法第91條之1 第3 項規定沒收。至其餘扣案之
    現金、禮盒箱（僅為空紙箱）、禮盒送貨單、履歷表，傳真
    紙，便箋、記事、記事表、禮品目錄、存摺影本訂貨單尚難
    認與本案犯罪有關，爰不另為沒收之諭知，附此敘明。
貳、無罪部分：
一、公訴意旨另以：（一）被告丙○○○、乙○○、甲○○○共
    同基於賄選之概括犯意聯絡，由丙○○○、林祈文（已判刑
    確定）於94年9 月下旬，將香皂禮盒送至高雄縣大寮鄉○○
    村○○路219 巷13號之1 侯佩住處，再由侯佩（已判刑
    確定）將香皂禮盒發送予該選區有投票權人沈鳳珍、黃月霞
    （均判決無罪確定），並要求沈鳳珍、黃月霞於投票日投票
    予被告丙○○○，因認被告丙○○○、乙○○、甲○○○此
    部分亦涉有公職人員選舉罷免法第90條之1 第1 項對於有投
    票權之人交付賂賄而約其投票權為一定之行使罪嫌。（二）
    被告丙○○○、乙○○復承繼上開犯意，於94年10月11日，
    在高雄縣大寮鄉以安插安排升等職務等方式，允諾為僅具3
    等書記資格之該選區有投票權人吳淑女，安插升等4 或5 職
    等之職務，給予不正利益，而約吳淑女於投票當日投票給被
    告丙○○○，嗣丙○○○於94年10月18日請高雄縣政府人事
    室主任蕭博仁查詢，高雄縣政府蕭博仁回報在路竹、湖內有
    該等職缺，新聞室亦有5 等辦事員職缺，惟比較忙碌，因上
    開4 至5 職等職缺離吳淑女住所較遠及工作性質不佳而未前
    往任職。（三）被告丙○○○、乙○○復承繼上開犯意，由
    被告丙○○○於94年9 月間某日，在高雄縣大寮鄉○○村○○路8 之83號被告王楊玉盞住處拜票時王楊玉盞要求丙○○○為其女兒王乃珍介紹工作，丙○○○即以此不正利益為代
    價，要求王楊玉盞、王乃珍於投票當日投票予丙○○○，王
    楊玉盞及王乃珍遂予應允於投票當日投票予丙○○○。嗣丙○○○為王乃珍尋得高雄縣文書課臨時業務助理之職務，復
    於94年10月12日，丙○○○親自帶同被告王乃珍前往高雄縣
    政府文書課報到任職。（四）被告張簡火城於94年10月9 日
    至高雄縣大寮鄉○○村○○路133 號丙○○○住處，適丙○○○不在家，乃向乙○○要求幫其女張簡悅伶介紹工作，被
    告乙○○、丙○○○竟以安排到高雄縣政府環保局工作為代
    價，以此不正利益之方式，要求張簡火城於投票當日投票予
    丙○○○。嗣丙○○○確實為張簡悅伶覓得高雄縣政府環保
    局工作，張簡悅伶亦前往工作。因認被告丙○○○、乙○○
    此部分亦涉有公職人員選舉罷免法第90條之1 第1 項對於有
    投票權之人交付賂賄或不正利益而約其投票權為一定之行使
    罪嫌。訊之被告等均否認此部分犯行，均辯稱：沒有向沈鳳
    珍、黃月霞買票等語，被告丙○○○另辯稱：沒有以找工作
    或調職為由交換投票，並非不正利益等語。經查：證人即共
    同被告侯佩於94年11月9 日在法務部調查局高雄縣調查站
    中固供述曾送給住在高雄縣大寮鄉○○村○○路219 巷3 之
    1 號「阿霞」及住在高雄縣大寮鄉○○村○○路219 巷10號
    「王太太」（阿珍）各1 盒香皂禮盒等語（參見警卷第69頁
    反面），然於偵查中又否認有轉送禮盒予「阿霞」、「阿鳳
    」2 人（參見94年選偵字第42號（三）第254 頁），另於94
    年11月25日在法務部調查局高雄縣調查站中供述亦無法確認
    是否有送香皂禮盒予「阿霞」、「阿鳳」2 人等語（參見94
    年選偵字第42號（三）第262 頁反面至第263 頁）。而於原
    審時亦未明確供承向選民沈鳳珍、黃月霞2 人行賄，又於本
    院上訴審審理時則供稱因時間太久可能記錯，不確定她們有
    沒有拿等語，由證人即同案被告侯佩上述供述前後不一或
    不明確，已非無疑，且警員並未前往高雄縣大寮鄉○○村○○路219 巷10號沈鳳珍住處搜索，而於94年11月9 日案發當
    天員警持搜索票前往高雄縣大寮鄉○○村○○路219 巷3 之
    1 號黃月霞住處搜索，亦未查獲香皂禮盒，有搜索扣押筆錄
    可按，又查無其他事證足以證明被告沈鳳珍、黃月霞有收受
    香皂禮盒之事實，尚難以證人即同案被告侯佩上述指證先
    後不一，且不明確，有瑕疵之陳述，遽為被告等有向沈鳳珍
    、黃月霞賄選，且沈鳳珍、黃月霞亦經判決無罪確定，不能
    證明被告丙○○○、乙○○、甲○○○3 人此部分犯行。又
    被告丙○○○介紹證人即共同被告王乃珍及張簡悅伶至高雄
    縣政府工作，有無要求王乃珍、王楊玉盞、張簡火城必須於
    縣議員選舉時投票支持丙○○○，惟查詢職缺並非公訴人所
    指之「不正利益」，依證人即高雄縣政府人事室主任蕭博仁
    於原審審理時之證述：「（問：94年10月丙○○○請你查職
    缺的經過？）丙○○○有打電話到辦公室，我當時不在，後
    來我回電，我問看看有什麼事情，丙○○○說要我幫他查4
    到5 職等的職缺，當時我手上沒有資料，後來我打第2 通電
    話給他，且因為他當時沒有明確告知到哪裡工作，因為一般
    4 到5 職等戶政職缺是屬於一般行政，我跟他說鳳山這邊沒
    有這個職缺，路竹有。」、「（問：當時丙○○○如何委託
    你？）他當時只要我查職缺。」、「（問：他有無說怎麼查
    ？）沒有。我們單位常常會有民眾或民意代表要求查職缺。
    」、「（問：他有無提到安排或安插職缺？）沒有。」、「
    （問：民眾可以到你們單位查職缺嗎？）可以，職缺是公開
    的。」、「（問職缺是如何公開？）基本上來查的都是用電
    話問，所謂職缺有內升和外補，內升是機關內部晉升，外補
    則是在網路上公開上網。」、「（問：丙○○○查詢的職缺
    是否有公開上網？）都有公開上網。」等語（參見原審審理
    卷第295 頁至第297 頁），依證人蕭博仁上開證述查詢職缺
    為一般民眾均得為之行為，被告丙○○○並未有違反法律規
    定或行政上頒布之準則，違法或違規提供職缺訊息，且亦未
    有安排職位之行為，換言之，被告丙○○○並無不法利用職
    缺訊息，作為證人即共同被告吳淑女支持競選縣議員之籌碼
    ，以允予投票支持縣議員候選人丙○○○之有投票權人始能
    獲得訊息為條件，使允予投票支持之人能獲得上開「工作機
    會」，進而提供其工作需要及滿足賺取金錢之慾望，該職缺
    訊息自非屬「不正利益」，應無疑義。又依證人蕭博仁上開
    所述，被告丙○○○並無交代安排4 至5 職等職務給證人即
    被告吳淑女之行為，另從被告丙○○○與蕭博仁於94年10月
    18日9 時26分31秒至同日9 時27分54秒、94年10月18日9 時
    32分53秒至同日9 時34分39秒2 通電話對話內容以觀，被告
    丙○○○亦僅有單純查詢職缺之行為，而無安插人事之委託
    ，此有通訊監察作業報告表1 份在卷可憑（參見94年選偵字
    第42號（三）第139 頁），另從證人即共同被告吳淑女以00
    0000000 號行動電話與被告丙○○○之電話通聯內容觀之，
    被告丙○○○亦無許共同被告吳淑女4 至5 職等之職務，僅
    答應查詢職缺等語，此有通聯譯文1 份在卷可憑（參見警卷
    第113 頁）。是同案被告吳淑女並未期約不正利益，而許以
    投票支持丙○○○，吳淑女亦經判決無罪確定，亦不能證明
    被告丙○○○、乙○○2 人此部分有交付不正利益之賄選罪
    。又證人即共同被告王楊玉盞、張簡火城分別拜託丙○○○
    為女兒王乃珍、張簡悅伶介紹工作，嗣丙○○○介紹王乃珍
    至高雄縣政府秘書處文書課擔任臨時業務助理之職務；介紹
    張簡悅伶至高雄縣政府環保局擴大就業方案臨時街道清潔工
    3 個月之事實，固據被告王楊玉盞、王乃珍、張簡火城供承
    在卷，並經證人即同案被告丙○○○證述屬實。茲應審究者
    ，乃證人即共同被告王楊玉盞、張簡火城拜託丙○○○為女
    兒介紹工作，有無允諾縣議員選舉時投票支持丙○○○；而
    丙○○○介紹共同被告王乃珍及張簡悅伶至高雄縣政府工作
    ，有無要求王乃珍、王楊玉盞、張簡火城必須於縣議員選舉
    時投票支持丙○○○，始介紹工作機會。亦即本件丙○○○
    介紹工作與證人即共同被告王楊玉盞、張簡火城、王乃珍縣
    議員選舉投票支持丙○○○間，有無對價關係。經查證人即
    共同被告王楊玉盞於警詢時稱：「我祇是利用丙○○○到我
    家拜票的機會，順便請其幫我女兒找工作，絕對不是以投票
    支持丙○○○，作為替女兒找工作的交換條件。」（警詢卷
    第101 頁）；被告張簡火城於原審時供稱：介紹女兒工作與
    投票支持丙○○○無關（原審卷第149 頁）。證人即共同被
    告王乃珍於警詢時供稱：我母親拜託丙○○○介紹工作時我
    不在場，亦未以投票支持丙○○○作為交換條件等語（見警
    詢卷第136 頁）。又證人即共同被告王楊玉盞、張簡火城於
    法院均表示渠等認識多年，交情深厚，且張簡火城與丙○○○係同宗親屬，丙○○○擔任縣議員多屆，渠等一向支持丙○○○，核與丙○○○、乙○○供述情節相符，且衡情若非
    雙方有相當交情，自無隨便為人介紹工作之理，堪認證人即
    共同被告王楊玉盞、張簡火城與丙○○○有多年情誼，交情
    深厚，被告丙○○○為證人即共同被告王楊玉盞、張簡火城
    之女兒王乃珍、張簡悅伶介紹工作，係基於雙方多年情誼關
    係，而丙○○○擔任縣議員6 屆，證人即共同被告王楊玉盞
    、張簡火城等一向支持丙○○○，是以介紹工作與投票支持
    丙○○○間難認有對價關係。又公職人員選舉罷免法第90條
    之1第1項對於有投票權之人交付賂賄或不正利益，而約其不
    行使投票權或為一定之行使為構成要件。故必須有「交付」
    賄賂或不正利益之行為，查政府機關用人均一定制度及人事
    任用法令規定，非得恣意為之，被告丙○○○固介紹王乃珍
    、張簡悅伶2 人到高雄縣政府工作，至於是否聘僱，為高雄
    縣政府之權責，亦非丙○○○所能決定，被告丙○○○、乙○○無從交付該不正利益，自難以介紹工作作為賄選之對價
    。即本件丙○○○為證人即共同被告王楊玉盞、張簡火城女
    兒介紹工作與被告王楊玉盞、張簡火城、王乃珍縣議員選舉
    投票支持丙○○○間，無對價關係，且證人即共同被告王楊
    玉盞、張簡火城、王乃珍亦經判決無罪確定，亦不能證明被
    告丙○○○、乙○○2 人此部分有交付不正利益之賄選罪。
    此外復查無其他確切證據證明被告丙○○○、乙○○、甲○○○有此部分賄選情事，此部分不能證明被告等犯罪，惟因
    公訴人認此部分與前述論罪部分具有連續犯關係為裁判上一
    罪，爰不另為無罪之諭知，附此明。
二、公訴意旨另以：被告丁○○係張簡美雪之女，張簡美雪參選
    高雄縣第16屆縣議員第3 選區選舉時，被告丁○○有以小客
    車載其母張簡美雪向選民拜訪時，車上有附載香皂禮盒，並
    交付給選民，因認被告涉有公職人員選舉罷免法第90條之1
    第1 項之共同賄選買票罪嫌。公訴人認被告丁○○涉有共同
    賄選罪嫌，係以證人即共同被告丙○○○於警訊及偵查中坦
    承丁○○有載伊去拜訪選民，車上並附載有禮盒由伊將禮盒
    送給選民等語，為其論據。惟訊之被告丁○○否認賄選，辯
    稱：僅有開車載母親丙○○○之行為，並無參與以香皂禮盒
    行賄選民，我在學校工作，我沒有賄選等語。經查：證人即
    共同被告丙○○○於本院審理時陳稱：我承認我有賄選，但
    我女兒在學校工作，她沒有賄選，以前在警訊及偵查中講女
    兒丁○○有載我去拜訪選民是因緊張才亂講的，並非她賄選
    等語。又本件受賄之選民許清文、莊一、張明來、陳守國、
    何李碧梅、陳永坤、陳國川、吳素鳳等人亦無一人指述收受
    被告丁○○交付之禮盒，其餘共同被告林祈文、林愛玲、陳
    新居、侯佩亦未述及被告丁○○有交付禮盒予選民，此有
    前開證人之警訊、偵查及歷審筆錄可稽，又除丙○○○有於
    警訊及偵查中言及被告丁○○有載伊去拜訪選民，車上並附
    載有禮盒外，丙○○○亦未確定敘及何選民之禮盒是由被告
    丁○○所交付，是並無證據證明被告丁○○賄選，又縱使被
    告丁○○有載其母去拜訪選民，而車上並附載有禮盒，惟以
    車載其母去拜訪選民亦是做為兒女之人情之常，縱有送禮盒
    賄選，亦是其母丙○○○所為，並非做為子女之被告丁○○
    所為，是除丙○○○於警訊及偵查中之不明確之陳述外，並
    無法確定何一選民之禮盒是被告丁○○所交付，是並無其他
    證據證明被告丁○○賄選，此外復查無其他確切證據證明被
    告有賄選犯罪情事，不能證明被告丁○○犯罪。原審不察，
    此部分遽予論科，尚有未洽，檢察官上訴指摘被告丁○○部
    分量刑過輕為無理由，被告丁○○上訴指摘原判決此部分不
    當，為有理由，原判決此部分亦應予撤銷，並改為被告丁○○無罪之判決，以免冤抑。
據上論斷，應依刑事訴訟法第368 條、第369 條第1 項前段、第
364 條、第299 條第1 項前段、第301 條，公職人員選舉罷免法
（修正前）第90條之1 第1 項，第90條之1 第3 項、第5 項、第
98條第3 項，刑法第11條、（修正後）第2 條第1 項、（修正前
）第56條、（修正前）第28條、（修正前）第41條第1 項前段、
（修正前）第37條第2 項，（刪除前）罰金罰鍰提高標準條例第
2條 ，中華民國96年罪犯減刑條例第2 條第1 項第3 款、第7 條
第1 項、第2 項、第9 條，現行法規所定貨幣單位折算新台幣條
例第2 條，判決如主文。
本案經檢察官許月雲到庭執行職務。
中    華    民    國    97    年    3     月    24    日
                      刑事第六庭  審判長法  官  王憲義
                                        法  官  邱永貴
                                        法  官  張盛喜
以上正本證明與原本無異。
如不服本判決應於收受本判決後10日內向本院提出上訴書狀，其
未敘述上訴理由者，並得於提起上訴後10日內向本院補提理由書
狀（均須按他造當事人之人數附繕本）「切勿逕送上級法院」。
中    華    民    國    97    年    3     月    24    日
                                        書記官  黃一秋
附錄本件判決論罪科刑法條：
修正前公職人員選舉罷免法第90條之1第1項：
對於有投票權之人，行求期約或交付賄賂或其他不正利益，而約
其不行使投票權或為一定之行使者，處五年以下有期徒刑，得併
科新台幣40萬元以上4百萬元以下罰金。
公職人員選舉罷免法第98條
犯本章之罪或刑法分則第6 章之妨害投票罪，宣告有期徒刑以上
之刑者，並宣告褫奪公權。
刑法第143條
有投票權之人，要求、期約或收受賄賂或其他不正當利益，而許
以不行使其投票權或為一定之行使者，處 3 年以下有期徒刑，得
併科 5 千元以下罰金。
犯前項之罪者，所收受之賄賂沒收之。如全部或一部不能沒收時
，追徵其價額。
附表
   ┌──┬────┬────┬──────┬────┬────┬────┐
   │編號│犯罪時間│犯罪地點│犯罪手法    │賄選人  │被賄選人│賄選物品│
   ├──┼────┼────┼──────┼────┼────┼────┤
   │1   │94年9月 │高雄縣大│由林愛玲為蔡│丙○○○│許清文  │香皂禮盒│
   │    │中旬某日│寮鄉永芳│簡美雪在左址│林祈文  │        │共26盒  │
   │    │        │村永芳路│召集該選區有│林愛玲  │        │        │
   │    │        │愛玲燙髮│投票權人參加│        │        │        │
   │    │        │店      │座談會，安排│        │        │        │
   │    │        │        │丙○○○到場│        │        │        │
   │    │        │        │向該選區有投│        │        │        │
   │    │        │        │票權人要求投│        │        │        │
   │    │        │        │票支持後，再│        │        │        │
   │    │        │        │由林祈文代蔡│        │        │        │
   │    │        │        │簡美雪載運上│        │        │        │
   │    │        │        │開香皂禮盒26│        │        │        │
   │    │        │        │盒至左址交予│        │        │        │
   │    │        │        │林愛玲，並請│        │        │        │
   │    │        │        │林愛玲發送給│        │        │        │
   │    │        │        │附近該選區有│        │        │        │
   │    │        │        │投票權人（其│        │        │        │
   │    │        │        │中2 盒請林愛│        │        │        │
   │    │        │        │玲轉交給該選│        │        │        │
   │    │        │        │區有投票權人│        │        │        │
   │    │        │        │許清文），並│        │        │        │
   │    │        │        │要求該有投票│        │        │        │
   │    │        │        │權人於投票當│        │        │        │
   │    │        │        │日投票予蔡簡│        │        │        │
   │    │        │        │美雪，以此方│        │        │        │
   │    │        │        │式賄選。    │        │        │        │
   ├──┼────┼────┼──────┼────┼────┼────┤
   │2   │94年10月│高雄縣大│由陳李碧琴為│丙○○○│莊一、張│香皂禮盒│
   │    │中旬某日│寮鄉永芳│丙○○○在左│林祈文  │明來、陳│共10盒  │
   │    │        │村永芳路│址召集多名該│陳李碧琴│守國、何│        │
   │    │        │80之1號 │選區有投票權│陳新居  │李碧梅、│        │
   │    │        │陳李碧琴│人參加座談會│        │陳永坤  │        │
   │    │        │住處    │，安排蔡簡美│        │        │        │
   │    │        │        │雪到場向該選│        │        │        │
   │    │        │        │區有投票權人│        │        │        │
   │    │        │        │要求投票支持│        │        │        │
   │    │        │        │後，並向陳新│        │        │        │
   │    │        │        │居、陳李碧琴│        │        │        │
   │    │        │        │承諾將交付參│        │        │        │
   │    │        │        │與座談會之該│        │        │        │
   │    │        │        │選區有投票權│        │        │        │
   │    │        │        │人每人一盒香│        │        │        │
   │    │        │        │皂禮盒，俟座│        │        │        │
   │    │        │        │談會後，由林│        │        │        │
   │    │        │        │祈文代被告蔡│        │        │        │
   │    │        │        │簡美雪載運香│        │        │        │
   │    │        │        │皂禮盒10盒至│        │        │        │
   │    │        │        │左址交給陳李│        │        │        │
   │    │        │        │碧琴、陳新居│        │        │        │
   │    │        │        │，再由二人發│        │        │        │
   │    │        │        │送給附近該選│        │        │        │
   │    │        │        │區有投票權人│        │        │        │
   │    │        │        │莊一、張明來│        │        │        │
   │    │        │        │、陳守國、何│        │        │        │
   │    │        │        │李碧梅、陳永│        │        │        │
   │    │        │        │坤等人各1 盒│        │        │        │
   │    │        │        │，並要求莊一│        │        │        │
   │    │        │        │等人於投票當│        │        │        │
   │    │        │        │日投票予蔡簡│        │        │        │
   │    │        │        │美雪，以此方│        │        │        │
   │    │        │        │式賄選。    │        │        │        │
   ├──┼────┼────┼──────┼────┼────┼────┤
   │3   │94年9月 │高雄縣大│由侯佩為蔡│丙○○○│陳國川、│香皂禮盒│
   │    │下旬某日│寮鄉永芳│簡美雪在左址│林祈文  │吳素鳳  │共29盒  │
   │    │        │村萬丹路│召集該選區有│侯佩  │        │        │
   │    │        │219巷13 │投票權人參加│        │        │        │
   │    │        │號之1侯 │座談會，安排│        │        │        │
   │    │        │佩住處│丙○○○到場│        │        │        │
   │    │        │        │向該選區有投│        │        │        │
   │    │        │        │票權人要求投│        │        │        │
   │    │        │        │票支持，俟座│        │        │        │
   │    │        │        │談會後，由林│        │        │        │
   │    │        │        │祈文代蔡簡美│        │        │        │
   │    │        │        │雪載運香皂禮│        │        │        │
   │    │        │        │盒29盒至左址│        │        │        │
   │    │        │        │給被告侯佩│        │        │        │
   │    │        │        │，再由被告侯│        │        │        │
   │    │        │        │佩發送給附│        │        │        │
   │    │        │        │近該選區有投│        │        │        │
   │    │        │        │票權人陳國川│        │        │        │
   │    │        │        │、吳素鳳等人│        │        │        │
   │    │        │        │，並要求該選│        │        │        │
   │    │        │        │區有投票權人│        │        │        │
   │    │        │        │於投票當日投│        │        │        │
   │    │        │        │票予丙○○○│        │        │        │
   │    │        │        │，以此方式賄│        │        │        │
   │    │        │        │選。        │        │        │        │
   ├──┼────┼────┼──────┼────┼────┼────┤
   │4   │94年10月│高雄縣大│由張簡新都搭│丙○○○│李吳秋女│香皂禮盒│
   │    │30日晚上│寮鄉前庄│載丙○○○至│張簡新都│        │共1 盒  │
   │    │6 時30分│路1號李 │左址，蔡簡美│        │        │        │
   │    │許      │吳秋女住│雪先進入屋內│        │        │        │
   │    │        │處      │向該選區有投│        │        │        │
   │    │        │        │票權人李吳秋│        │        │        │
   │    │        │        │女要求投票支│        │        │        │
   │    │        │        │持後，再由張│        │        │        │
   │    │        │        │簡新都將賄選│        │        │        │
   │    │        │        │之用之香皂禮│        │        │        │
   │    │        │        │盒1 盒交給李│        │        │        │
   │    │        │        │吳秋女收受，│        │        │        │
   │    │        │        │並要求其於投│        │        │        │
   │    │        │        │票當日投票予│        │        │        │
   │    │        │        │丙○○○，以│        │        │        │
   │    │        │        │此方式賄選。│        │        │        │
   ├──┼────┼────┼──────┼────┼────┼────┤
   │5   │94年10月│高雄縣大│丙○○○叫其│丙○○○│昭明村有│香皂禮盒│
   │    │間某日  │寮鄉鳳林│宣傳車載10  │甲○○○│投票權人│10多盒  │
   │    │        │一路184 │多盒肥皂禮盒│        │        │        │
   │    │        │巷86號  │至甲○○○處│        │        │        │
   │    │        │甲○○○│，由甲○○○│        │        │        │
   │    │        │(昭 明村│發送給該選區│        │        │        │
   │    │        │後援會) │有投票權人，│        │        │        │
   │    │        │        │並要求渠等於│        │        │        │
   │    │        │        │投票當日投票│        │        │        │
   │    │        │        │予丙○○○，│        │        │        │
   │    │        │        │以此方式賄選│        │        │        │
   │    │        │        │。          │        │        │        │
   ├──┼────┼────┼──────┼────┼────┼────┤
   │6   │94年10月│高雄縣大│丙○○○委由│丙○○○│        │香皂禮盒│
   │    │間某日  │寮鄉永芳│乙○○載運賄│乙○○  │        │10盒    │
   │    │        │村永芳路│選物品香皂禮│陳新居  │        │        │
   │    │        │80之1號 │盒10盒至陳新│        │        │        │
   │    │        │陳新居住│居處請其轉交│        │        │        │
   │    │        │處      │給選民，並要│        │        │        │
   │    │        │        │求該選區有投│        │        │        │
   │    │        │        │票權人於投票│        │        │        │
   │    │        │        │當日投票予蔡│        │        │        │
   │    │        │        │簡美雪，以此│        │        │        │
   │    │        │        │方式賄選。  │        │        │        │
   ├──┼────┼────┼──────┼────┼────┼────┤
   │7   │94年10月│高雄縣大│被告乙○○帶│乙○○  │昭明村有│香皂禮盒│
   │    │間某日  │寮鄉鳳林│賄選物品香皂│甲○○○│投票權人│2 箱（12│
   │    │        │一路184 │禮盒2 箱（共│        │        │盒）    │
   │    │        │巷86號張│計12盒）至被│        │        │        │
   │    │        │簡榮松住│告甲○○○住│        │        │        │
   │    │        │處（昭明│處請其發送給│        │        │        │
   │    │        │村後援會│該選區有投票│        │        │        │
   │    │        │）      │權人，並要求│        │        │        │
   │    │        │        │渠等於投票當│        │        │        │
   │    │        │        │日投票予被告│        │        │        │
   │    │        │        │丙○○○，以│        │        │        │
   │    │        │        │此方式賄選。│        │        │        │
   ├──┼────┼────┼──────┼────┼────┼────┤
   │8   │94年10月│高雄縣大│丙○○○委由│丙○○○│        │香皂禮盒│
   │    │7日     │寮鄉    │張簡不載運3 │張簡不  │        │3 箱    │
   │    │        │        │箱香皂禮盒（│        │        │        │
   │    │        │        │每箱6 盒）至│        │        │        │
   │    │        │        │丙○○○後援│        │        │        │
   │    │        │        │會發送給該選│        │        │        │
   │    │        │        │區有投票權人│        │        │        │
   │    │        │        │多人，並要求│        │        │        │
   │    │        │        │上開該選區有│        │        │        │
   │    │        │        │投票權人於投│        │        │        │
   │    │        │        │票當日投票予│        │        │        │
   │    │        │        │丙○○○，以│        │        │        │
   │    │        │        │此方式賄選。│        │        │        │
   └──┴────┴────┴──────┴────┴────┴────┘


司法院資訊處製作；財團法人民間司法改革基金會備份。
